【裁判字號】    91,訴,2087
【裁判日期】    920430
【裁判案由】    偽造文書等
【裁判全文】
臺灣板橋地方法院刑事判決                        九十一年度訴字第二０八七號
    公  訴  人  臺灣板橋地方法院檢察署檢察官
    被      告  甲○○
右列被告因偽造文書等案件，經檢察官提起公訴（九十一年度偵字第一六五二四號）
，本院判決如左：
    主  文
甲○○共同偽造署押，足以生損害於公眾及他人，處有期徒刑陸月，如易科罰金以
佰元折算壹日。
扣案如附表所示偽造之「乙○○」署押貳枚（含署名、指印各壹枚），均沒收。
    事  實
一、甲○○於民國（下同）八十六年五月初之某日，在位於臺北市○○路之某處，將
    其照片乙張交予真實姓名及年籍均不詳綽號「阿義」之成年男子，並共同基於犯
    意之聯絡，由該名綽號「阿義」之成年男子在不詳之處所，以換貼甲○○照片之
    方式，變造乙○○之國民身分證乙枚，足以生損害於乙○○本人及戶政機關對於
    身分證管理之正確性。嗣案外人高全安因偽造文書案件，於同年月十二日遭基隆
    市警察局第三分局員警查獲時，甲○○與該名綽號「阿義」之成年男子明知高全
    安係假冒「蕭木成」之名義應訊，二人即共同基於行使變造國民身分證、偽造署
    押及使高全安隱避之犯意聯絡，由綽號「阿義」之男子提議並交予甲○○新臺幣
    （下同）二萬元，甲○○則負責持上開變造之乙○○國民身分證，前往基隆市警
    察局第三分局瑪陵派出所，向警員曹會全行使前開變造之國民身分證及冒用乙○
    ○之名義應訊，並在如附表所示之訊問（調查）筆錄上，偽造「乙○○」之署名
    及按捺指印各乙枚，均足以生損害於乙○○本人及偵查犯罪機關文書製作及偵查
    犯罪之正確性。又高全安於同日因上開偽造文書案件，經警移送臺灣基隆地方法
    院檢察署偵訊時，甲○○仍接續持上開變造之乙○○國民身分證，前往臺灣基地
    方法院檢察署行使，佯以乙○○之名義為高全安繳納保證金二萬元，並辦妥具保
    手續，使該署檢察官准予高全安停止羈押，而使犯人高全安隱避。甲○○於辦妥
    具保手續後，即將變造之乙○○國民身分證棄置於臺中市○○○○街租處附近之
    垃圾筒。嗣因高全安於其偽造文書案執行程序中逃匿，該署檢察官遂聲請沒入保
    證金，經乙○○本人到庭陳明其所有之國民身分證曾遺失，確無前往臺灣基隆地
    方法院檢察署為高全安具保之情事，始循線偵悉上情。
二、案經臺灣基隆地方法院檢察署檢察官自動檢舉後呈請臺灣高等法院檢察署檢察長
    令轉臺灣板橋地方法院檢察署檢察官偵查起訴。
    理  由
一、訊據被告甲○○於本院調查、審理時坦承於右揭時、地，由其先提供照片予該名
    真實姓名年籍不詳綽號「阿義」之成年男子，以換貼照片之方式變造乙○○之國
    民身分證，進而行使該身分證冒名應訊及偽造「乙○○」署押，並持以為案外人
    高全安辦理具保手續等情不諱在卷，核與證人乙○○於八十八年二月十一日檢察
    官偵訊時所陳稱：其國民身分證於八十六年三月十四日遭當時雇主李義宗遺失，
    身分證遺失後為人冒用，八十六年五月十二日沒有至臺灣基隆地方法院檢察署替
    高全安交保二萬元等語相符（見該署八十八年度他字第二二八號偵查卷第十一至
    第十二頁），並有如附表所示之訊問（調查）筆錄乙份（附於基隆市警察局第三
    分局刑事案件偵查卷宗第八頁）；臺灣基隆地方法院檢察署八十六年五月十二日
    之收受刑事保證金通知及刑事保證金收據各乙紙（附於同署八十六年度偵字第二
    三四六號第八頁）附卷可稽。且證人乙○○經臺灣基隆地方法院查明確非原繳納
    保證金之具保人，嗣於八十八年三月十日由該院以八十八年度聲字第九三號刑事
    裁定，駁回檢察官沒入保證金之聲請，亦有該刑事裁定乙份在卷可佐（附於同署
    八十八年度他字第二二八號偵查卷第十三頁），堪認被告前揭自白與事實相符而
    足資採信。又被告明知高全安係假冒「蕭木成」之名義應訊，為圖掩飾而不予揭
    穿，於辦理具保手續時猶偽造乙○○之署押，自足以生損害於乙○○本人及偵查
    機關文書製作及偵查犯罪之正確性無疑，亦使負有訴追犯罪職責之檢察署無法即
    時發現高全安冒名應訊之犯行，高全安得以暫時逃避追訴，則被告之行為顯有使
    其隱避之作用，亦足堪認定。故本件事證明確，被告犯行堪以認定，應予依法論
    科。
二、查國民身分證係屬於品行、能力、服務或其他相類證書之一種；又按刑法第二百
    十七條所稱之偽造署押，係指行為人冒用本人名義在文件上簽名或為民法第三條
    第三項所稱指印之類似簽名之行為者而言（最高法院四十年臺非字第二十號及八
    十年臺非字第二七七號判決可資參照），故核被告甲○○所為，係犯刑法第二百
    十六條、第二百十二條之行使變造特種文書罪；第二百十七條之偽造署押罪與第
    一百六十四條之使人犯隱避罪。被告與該名真實姓名年籍不詳綽號「阿義」之成
    年男子就上開三罪間，均有犯意之聯絡及行為之分擔，應論以共同正犯。被告變
    造乙○○之國民身分證後進而持以行使，其變造特種文書之低度行為應為行使變
    造特種文書之高度行為所吸收，不另論罪。又被告接續在基隆市警察局第三分局
    瑪陵派出所及臺灣基隆地方法院檢察署行使上開變造之乙○○國民身分證，核其
    行為之本質，乃本單一犯意接續進行，以實現一個犯罪構成要件之單一行為，而
    屬實質之單純一罪，應僅成立一個行使變造特種文書罪。另被告甲○○所涉犯偽
    造署押罪部分，公訴人於起罪法條雖未論擬（公訴人認係由行使偽造私文書之高
    度行為所吸收），惟此部份事實業經公訴人於犯罪事實欄內載明，本院自得審究
    ，均附予敘明。再者，被告所犯上開三罪間，有方法、結果之牽連關係，應依刑
    法第五十五條之規定，從一重之偽造署押罪處斷。末查被告行為後，刑法第四十
    一條業於九十年一月十日修正公布施行，於同年一月十二日生效，依修正後之第
    四十一條第一項前段規定，得易科罰金之範圍由犯最重本刑為三年以下有期徒刑
    以下之刑之罪，擴大為犯最重本刑為五年以下有期徒刑以下之刑之罪，依刑法第
    二條第一項前段之規定，本件應適用裁判時之修正後刑法第四十一條第一項前段
    規定，諭知易科罰金之折算標準，附予敘明。爰審酌被告甲○○犯罪之動機、目
    的、手段、所生之危害及犯罪後於本院審理時尚知坦承犯行之態度等一切情狀，
    量處如主文第一項所示之刑，並諭知易科罰金之折算標準，以資懲儆。另被告所
    偽造如附表所示「乙○○」之署押（含指印）共二枚，依刑法第二百十九條之規
    定，不問屬於犯人與否，均併為如主文第二項沒收之諭知。至於被告與該名綽號
    「阿義」成年男子所共同變造之乙○○國民身分證，於被告為高全安辦妥具保手
    續後，即棄置於臺中市○○○○街租處附近之垃圾筒乙節，業經被告於本院審理
    時供明在卷，堪認業已滅失而不復存在，本院復查無該國民身分證現仍存在之積
    極證據，故不併予宣告沒收，附此敘明。
三、公訴意旨另以：被告甲○○除前揭已論罪科刑之犯行外，尚認被告持上開變造之
    乙○○國民身分證，前往基隆市警察局第三分局瑪陵派出所，冒用乙○○之名義
    應訊，並在如附表所示之訊問（調查）筆錄上，偽造「乙○○」之署押，而偽造
    乙○○之訊問筆錄，並持之向警員行使，致生損害於乙○○。又高全安於八十六
    年五月十二日因偽造文書案件，經警移送臺灣基隆地方法院檢察署偵訊時，甲○
    ○仍持上開變造之乙○○國民身分證，前往該檢察署為高全安辦理具保手續，使
    該署法警簡良哲將該不實事項，登載於職務上所掌之收受刑事保證金通知，並使
    該署收款員連秀緞、填單員段雅芳填載該不實事項於刑事保證金收據，而使該署
    檢察官命高全安停止羈押，致生損害於乙○○，因認被告甲○○尚涉犯刑法第二
    百十六條、第二百十條行使偽造私文書罪，及同法第二百十四條使公務員登載不
    實罪等語。按犯罪事實應依證據認定之，無證據不得推定其犯罪事實，刑事訴訟
    法第一百五十四條定有明文；又按認定不利於告之事實，須依積極證據，茍積極
    之證據不足為不利於被告事實之認定時，即應為有利於被告之認定，更不必有何
    有利之證據；復按刑法第二百十四條所謂使公務員登載不實事項於公文書罪，須
    一經他人之聲明或申報，公務員即有登載之義務，並依其所為之聲明或申報予以
    登載，而屬不實之事項者，始足構成，若其所為聲明或申報，公務員尚須為實質
    之審查，以判斷其真實與否，始得為一定之記載者，即非本罪所稱之使公務員登
    載不實，最高法院分別著有三十年上字第八一六號、七十三年台上字第一七一０
    號判例甚明。本件公訴人認被告甲○○尚涉有右開行使偽造私文書及使公務員登
    載不實等犯行，無非係以右揭事實業據被害人乙○○指述歷歷，並以警訊筆錄、
    收受保證金通知及刑事保證金收據資為論據。經查被告甲○○固有如附表所示詢
    問筆錄上偽造乙○○署押之犯行，已如前述，惟警員依規定制作如附表所示之詢
    問筆錄，係屬公務員職務上掌管之文書（參照最高法院六十四年台上字第四二二
    號判例），自非屬刑法第二百十條所指之私文書，且被告在其上偽造乙○○之署
    押後，將筆錄交還警員，更難認其有行使之故意，自不能論以行使偽造私文書罪
    。末按被告經檢察官命具保或責付時，應由承辦人員依據「具保責付辦理程序」
    單，循序辦理具保或責付手續，並逐項將辦理時間載明；被告經承辦檢察官准予
    具保責付後，如於辦公時間外或例假日覓妥具保人或受責付人時，應由值日檢察
    官負責審查並辦理釋放手續，檢察機關辦理刑事被告具保責付要點第十六、十八
    點亦規定甚明，從而被告雖冒用乙○○之名義至臺灣基隆地方法院檢察署為高全
    安辦理具保手續，而使該署法警簡良哲、收款員連秀緞、填單員段雅芳將此不實
    事項填載於各該收受刑事保證金通知及刑事保證金收據等情事，然依上揭要點之
    規定，上揭承辦人員循序辦理之具保手續，須經承辦檢察官或值日檢察官之審查
    與批示始能完成，意即被告雖冒用乙○○之名義，並提出變造之國民身分證辦理
    具保手續，至其完成具保手續與否，尚有待於承辦（值日）檢察官之審查，殊不
    能將之與使公務員登載不實同視，自無科以刑法第二百十四條使公務員登載不實
    罪責之餘地，卷附之警訊筆錄、收受保證金通知及刑事保證金收據，固得證明被
    告有偽造署押及冒名為高全安具保而使之隱避等情事，惟尚難資為認定被告確有
    竊取公訴意旨所載行使偽造私文書及使公務員登載不實之憑據。此外，本院復查
    無其他足資證明被告甲○○確有公訴人所指訴上開犯行之積極證據，此部分應屬
    不能證明被告犯罪，惟因公訴人認為與前開已論罪科刑部分，分別有高低度吸收
    及牽連犯之實質上與裁判上一罪關係，爰均不另為無罪之諭知，附此敘明。
據上論斷，應依刑事訴訟法第二百九十九條第一項前段，刑法第二十八條、第二百十
七條第一項、第二百十六條、第二百十二條、第一百六十四條第一項、第五十五條、
第二條第一項前段、第四十一條第一項前段、第二百十九條，罰金罰鍰提高標準條第
一條前段、第二條，判決如主文。
本案經檢察官王志超到庭執行職務
中      華      民      國      九十二      年      四    月    三十    日
                                臺灣板橋地方法院刑事第三庭
                                      法  官    陳志揚
右正本證明與原本無異。
如不服本判決，應於判決送達後十日內向本院提出上訴狀 (應附繕本) ，上訴於
臺灣高等法院。
                                      書記官    陳慶樹
中      華      民      國      九十二      年      五    月    十五    日
附錄本案論罪科刑法條全文：
刑法第一百六十四條
  藏匿犯人或依法逮捕拘禁之脫逃人或使之隱避者，處二年以下有期徒刑、拘役或五
  百元以下罰金。
  意圖犯前項之罪而頂替者，亦同。
刑法第二百十二條
  偽造、變造護照、旅券、免許證、特許證及關於品行、能力服務或其他相類之證書
  、介紹書，足以生損害於公眾或他人者，處一年以下有期徒刑、拘役或三百元以下
  罰金。
刑法第二百十六條
  行使第二百十條至第二百十五條之文書者，依偽造、變造文書或登載不實事項或使
  登載不實事項之規定處斷。
刑法第二百十七條
  偽造印章、印文或署押，足以生損害於公眾或他人者，處三年以下有期徒刑。
  盜用印章、印文或署押，足以生損害於公眾或他人者，亦同。
附表：
┌──────────────────┬──────┬───┬─────┐
│偽  造  署  押、指  印  之  處  所  │種        類│數  量│備      註│
├──────────────────┼──────┼───┼─────┤
│基隆市警察局第三分局八十六年五月十二│「乙○○」之│各乙枚│談話人欄  │
│日下午四時三十分之訊問（調查）筆錄  │署名及指印  │      │          │
└──────────────────┴──────┴───┴─────┘


司法院資訊處製作；財團法人民間司法改革基金會備份。
